【裁判字號】    96,訴,770
【裁判日期】    970304
【裁判案由】    違反毒品危害防制條例
【裁判全文】
臺灣雲林地方法院刑事判決               96年度訴字第770號
公  訴  人  臺灣雲林地方法院檢察署檢察官
被      告  丁○○
指定辯護人  林俊欽律師
上列被告因違反毒品危害防制條例案件，經檢察官提起公訴（96
年度偵字第3426號），本院判決如下：
    主  文
丁○○無罪。
    理  由
壹、公訴意旨略以：被告丁○○明知愷他命（Ketamine，俗稱K
    他命）為毒品危害防制條例第2 條第2 項第3 款明定之第三
    級毒品，不得販賣，竟基於販賣愷他命以營利之犯意，於民
    國96年6 月29日凌晨3 時許，在嘉義市「柯靈頓KTV 」外，
    以新臺幣（下同）28,000元之價格，向真實姓名、年籍均不
    詳，綽號「阿松」之成年男子販入數量不詳之愷他命，並將
    之分裝成2 大包、10小包，除將1 小包愷他命供己施用外，
    其餘愷他命則攜至雲林縣虎尾鎮○○路257 號1 樓「世紀網
    咖」店內，伺機出售。嗣於同年月30日上午7 時30分許，為
    雲林縣警察局虎尾分局虎尾派出所警員甲○○及乙○○在上
    址「世紀網咖」店內當場查獲，並自其包包內扣押前開愷他
    命共11包（驗餘淨重約89.90 公克）、電子磅秤1 臺、分裝
    袋54個及帳冊1 本，因認被告涉犯毒品危害防制條例第4 條
    第3 項之販賣第三級毒品罪。
貳、按犯罪事實應依證據認定之，無證據不得認定犯罪事實；另
    不能證明被告犯罪者，應諭知無罪之判決，刑事訴訟法第15
    4 條第2 項、第301 條分別定有明文。又前揭法文所指「證
    據」，並非毫無限制可言，依同法第155 條第2 項之規定，
    無證據能力，未經合法調查之證據，不得作為判斷依據，復
    依同法第158 條之4 規定：除法律另有規定外，實施刑事訴
    訟程序之公務員因違背法定程序取得之證據，其有無證據能
    力之認定，應審酌人權保障及公共利益之均衡維護。考其立
    法目的，在於刑事訴訟係以確定國家具體之刑罰權為目的，
    為保全證據並確保刑罰之執行，於訴訟程序之進行，固有許
    實施強制處分之必要，惟強制處分之搜索、扣押，足以侵害
    個人之隱私權及財產權，若為達訴追之目的而漫無限制，許
    其不擇手段為之，於人權之保障，自有未周。故基於維持正
    當法律程序、司法純潔性及抑止違法偵查之原則，實施刑事
    訴訟程序之公務員不得任意違背法定程序實施搜索、扣押。
    至於違法搜索、扣押所取得之證據，若不分情節，一概以程
    序違法為由，否定其證據能力，從究明事實真相之角度而言
    ，難謂適當，且若僅因程序上之瑕疵，致使許多與事實相符
    之證據，無例外地被排除而不用，例如案情重大，然違背法
    定程序之情節輕微，若遽捨棄該證據不用，被告可能逍遙法
    外，此與國民感情相悖，難為社會所接受，自有害於審判之
    公平正義。因此，對於違法搜索、扣押所取得之證據，除法
    律另有規定外，為兼顧程序正義及發現實體真實，應由法院
    於個案審理中，就個人基本人權之保障及公共利益之均衡維
    護，依比例原則及法益權衡原則，予以客觀之判斷（最高法
    院93年臺上字第664 號判例意旨參照）。從上述最高法院判
    例可知，儘管發現真實，並對犯罪之人施以刑罰法律之懲罰
    為刑事訴訟之重要目的，惟此不表示刑事訴訟容許以不擇手
    段、不問是非及不計代價之方法來發現真實。在有幸成為現
    代國家之我國於刑事訴訟程序中，國家機關之追訴活動、取
    證過程均不得違背基於憲法第8 條關於人民人身自由基本權
    利與正當法律程序保障要求下所定之刑事訴訟法定程序，倘
    若國家機關得以為追求真實而偏離法治程序，將使受裁判者
    無法心悅誠服，更使追求人民尊嚴、和平生活此一國家存在
    之重大目的成為空談。又國家機關之追訴活動，多半以取得
    證據為要務，基於上述憲法價值及刑事訴訟法關於證據排除
    法則之立法意旨，應禁止警察等國家機關恣意違法取證之行
    為，若此一非法取得之證據猶得毫無限制地作為法院判決之
    依據，等同認可國家機關之非法取證之行為。準此，在解釋
    同法第158 條之4 之法意時，應認為只有在具體個案中，被
    告在訴追機關違法取證下，其公平接受審判之保障未受剝奪
    、國家訴追機關違法程度輕微，且國家訴追犯罪之利益所涉
    公共利益色彩已達必須優於個人利益作考量之情況下，始「
    例外」地得將違背法定程序取得之證據採為論罪之證據。
、檢察官之舉證：
一、內政部警政署刑事警察局96年7 月26日刑鑑字第0960109932
    號鑑定書（見偵卷第31頁至第31頁反面）。
二、現場查獲照片（見警卷第9頁至第10頁）。
三、臺灣檢驗科技股份有限公司96年11月6 日編號KH2007B00000
    00號濫用藥物尿液檢驗報告（見本院卷第49頁）。
四、扣案之愷他命（驗餘淨重約89.90公克）。
五、電子磅秤1臺。
六、分裝袋54個。
七、帳冊1本。
八、被告之供述筆錄（見警卷第1 頁至第4 頁；偵卷第8 頁至第
    13 頁 、第21頁至第22頁；96年度聲羈字第178 號卷第7 頁
    至第12頁；96年度偵聲字第105 號卷第12頁至第14頁；本院
    卷第12頁至第14頁、第33頁至第40頁）。
肆、訊據被告固坦承前揭扣案物品均係自其包包內所扣得，而前
    述扣案的愷他命係於被查獲前不久向真實姓名、年籍均不詳
    ，綽號「阿松」之成年男子，以28,000元之價格所購得之事
    實，惟堅決否認有販賣愷他命之犯行，辯稱：伊當時被警察
    臨檢時，是被警察強迫所以才將包包交出供警察搜索，另扣
    案之愷他命係伊為供己施用所購入，伊之所以要1 次購入這
    麼多的量，係因為這樣比較便宜，至扣案之電子磅秤、分裝
    袋及帳冊，是伊向「阿松」購買愷他命時，「阿松」一併交
    付給伊的，上開物品均係「阿松」所有，雖然伊有使用該分
    裝袋及帳冊，但伊將購得之愷他命以分裝袋分裝之目的在於
    方便攜帶施用，也可以控制施用的量，另帳冊上之記載之數
    字均係他人對伊之欠款。被告之辯護人則為被告辯以：本件
    被告雖遭警查獲並自被告之包包內扣得前開物品，然警察當
    時係以「臨檢」之名義對被告進行檢查，在被告拒絕將包包
    交出時，警察卻強力要求被告將該包包打開，此舉已經該當
    於刑事訴訟法所定「搜索」之行為，然警察並未使用搜索票
    ，本件亦不符合無令狀搜索之要件，是該搜索扣押程序顯然
    違法，扣得之前開物品均應排除作為證據使用。再者，被告
    有施用愷他命之習慣，以大量購買愷他命之方式換取較便宜
    之價格，亦與常情相符，又扣得之電子磅秤及分裝袋均係被
    告為施用愷他命所用之工具，另扣得之帳冊1 本，其內記載
    之人名及數字係被告借款與他人之紀錄，非販賣愷他命與他
    人之所得，被告並無販賣愷他命之犯行。
伍、經查：
一、本件搜索扣押之程序並非適法：
  (一)刑事訴訟法所稱之「搜索」，係指以發現被告（含犯罪嫌疑
    人）或犯罪證據或其他可得沒收之物為目的，而搜索被告（
    含犯罪嫌疑人）或第三人之身體、物件、電磁紀錄、住宅或
    其他處所之強制處分。上開「身體、物件、電磁紀錄、住宅
    或其他處所」為法律保護之領域，人民對之有「合理隱私期
    待」，若該期待因為國家公權力之行使遭到破壞，國家公權
    力之行為，即構成刑事訴訟法所稱之「搜索」。不論就被告
    或第三人而言，搜索對於被搜索人隱私權或財產權造成一定
    程序之干預與限制，基於憲法第23條法律保留原則之要求，
    除符合刑事訴訟法無令狀搜索之規定（即刑事訴訟法第130
    條附帶搜索、第131 條逕行搜索及第131 條之1 同意搜索）
    外，應由司法警察官或檢察官聲請該管法院核發搜索票，方
    得為之。且不容警察機關假臨檢之名，行搜索之實（最高法
    院91年度臺上字第535 號、94年度臺上字第6685號判決意旨
    參照）。
  (二)又所謂「臨檢」，依警察勤務條例第11條第3 款之規定，係
    指警察機關於公共場所或指定處所、路段，由勤服人員擔任
    臨時檢查或路檢，執行取締、盤查及有關法令賦予之勤務，
    屬警察勤務之方式之一。關於「臨檢」之要件究係為何，司
    法院大法官會議於90年12月14日作成釋字第535 號解釋認為
    ：「臨檢實施之手段：檢查、路檢、取締或盤查等不問其名
    稱為何，均屬對人或物之查驗、干預，影響人民行動自由、
    財產權及隱私權等甚鉅。人民之有犯罪嫌疑而須以搜索為蒐
    集犯罪證據之手段者，依法尚須經該管法院審核為原則（參
    照刑事訴訟法第128 條、第128 條之1） ，其僅維持公共秩
    序、防止危害發生為目的之臨檢，立法者當無授權警察人員
    得任意實施之本意。是執行各種臨檢應恪遵法治國家警察執
    勤之原則，實施臨檢之要件、程序及對違法臨檢行為之救濟
    ，均應有法律之明確規範，方符憲法保障人民自由權利之意
    旨。..... 除法律另有規定（諸如刑事訴訟法、行政執行法
    、社會秩序維護法等）外，警察人員執行場所之臨檢勤務，
    應限於已發生危害或依客觀、合理判斷易生危害之處所、交
    通工具或公共場所為之，其中處所為私人居住之空間者，並
    應受住宅相同之保障；對人實施之臨檢則須以有相當理由足
    認其行為已構成或即將發生危害者為限，且均應遵守比例原
    則，不得逾越必要程度，儘量避免造成財物損失、干擾正當
    營業及生活作息。至於因預防將來可能之危害，則應採其他
    適當方式，諸如：設置警告標誌、隔離活動空間、建立戒備
    措施及加強可能遭受侵害客體之保護等，尚不能逕予檢查、
    盤查。臨檢進行前應對受臨檢人、公共場所、交通工具或處
    所之所有人、使用人等在場者告以實施之事由，並出示證件
    表明其為執行人員之身分。臨檢應於現場實施，非經受臨檢
    人同意或無從確定其身分或現場為之對該受臨檢人將有不利
    影響或妨礙交通、安寧者，不得要求其同行至警察局、所進
    行盤查。其因發現違法事實，應依法定程序處理者外，身分
    一經查明，即應任其離去，不得稽延。前述條例第11條第3
    款於符合上開解釋意旨範圍內，予以適用，始無悖於維護人
    權之憲法意旨」（司法院大法官會議解釋釋字第535 號解釋
    理由書參照）。是警察勤務條例第11條第3 款關於臨檢之要
    件，大法官已於前述解釋中為合憲性解釋之補充說明，亦即
    ，在斯時法律體系內有關臨檢發動之要件付之闕如時，警察
    應如何執行臨檢勤務方不至於抵觸憲法保障人權之規定，並
    要求立法者在該解釋公布之日起2 年內提供警察明確且能有
    效兼顧人民自由與達成警察任務之有效法規範，但並未藉該
    解釋限縮立法者將來制定警察執行臨檢要件之自由形成空間
    。立法者參照上開解釋之意旨，於92年6 月25日制定警察職
    權行使法並公布施行，其中業已明確規範警察實施臨檢之要
    件，是本院認為，立法者既以透過制定法規範之方式，授權
    並限制警察勤務中臨檢之發動程序與權限，則本院在檢視警
    察執行臨檢勤務有何應遵守之要件時，參照前述說明，當以
    現行警察職權行使法之規定為解釋之準據，若警察職權行使
    法規定欠備時，方參考前述解釋意旨而為判定。
  (三)警察職權行使法第2 條第2 項規定：「本法所稱警察職權，
    係指警察為達成其法定任務，於執行職務時，依法採取查證
    身分、鑑識身分、蒐集資料、通知、管束、驅離、直接強制
    、物之扣留、保管、變賣、拍賣、銷毀、使用、處置、限制
    使用、進入住宅、建築物、公共場所、公眾得出入場所或其
    他必要之公權力之具體措施。」而關於臨檢之要件，同法第
    6 條規定：「警察於公共場所或合法進入之場所，得對於下
    列各款之人查證其身分：一、合理懷疑其有犯罪之嫌疑或有
    犯罪之虞者。二、有事實足認其對已發生之犯罪或即將發生
    之犯罪知情者。三、有事實足認為防止其本人或他人生命、
    身體之具體危害，有查證其身分之必要者。四、滯留於有事
    實足認有陰謀、預備、著手實施重大犯罪或有人犯藏匿之處
    所者。五、滯留於應有停（居）留許可之處所，而無停（居
    ）留許可者。六、行經指定公共場所、路段及管制站者。前
    項第6 款之指定，以防止犯罪，或處理重大公共安全或社會
    秩序事件而有必要者為限。其指定應由警察機關主管長官為
    之。警察進入公眾得出入之場所，應於營業時間為之，並不
    得任意妨礙其營業。」第7 條又規定：「警察依前條規定，
    為查證人民身分，得採取下列之必要措施：一、攔停人、車
    、船及其他交通工具。二、詢問姓名、出生年月日、出生地
    、國籍、住居所及身分證統一編號等。三、令出示身分證明
    文件。四、若有明顯事實足認其有攜帶足以自殺、自傷或傷
    害他人生命或身體之物者，得檢查其身體及所攜帶之物。依
    前項第二款、第三款之方法顯然無法查證身分時，警察得將
    該人民帶往勤務處所查證；帶往時非遇抗拒不得使用強制力
    ，且其時間自攔停起，不得逾3 小時，並應即向該管警察勤
    務指揮中心報告及通知其指定之親友或律師。」是就上述條
    文內容觀之，立法者雖授權警察機關得在公共場所或合法進
    入之場所施以臨檢，但以「具合理懷疑」為發動之門檻，且
    以查明被臨檢人之身分為原則，亦即立法者雖賦予警察機關
    在公共場所對人民實施臨檢之權限，但以「查明被臨檢人之
    身分」為臨檢之目的，只有當有明顯事實足認被臨檢人有攜
    帶足以自殺、自傷或傷害他人生命或身體之物者，方得檢查
    其身體及所攜帶之物。至警察人員在公共場所臨檢時若發現
    被臨檢人有犯罪嫌疑時，得否逕行檢查被臨檢人隨身攜帶之
    物品？警察職權行使法即未有明文規定，本院認為參諸前揭
    解釋意旨，即應依其他法定程序處理之。申言之，本院認為
    若被臨檢人為現行犯或因其持有兇器、贓物或其他物件或於
    身體、衣服等處露有犯罪痕跡，顯可能為犯罪人時，警察人
    員即可依照刑事訴訟法第88條之規定以現行犯之名義將之逮
    捕，在符合刑事訴訟法第88條之1 緊急拘提之規定時，亦可
    逕行拘提之。警察人員在依前述規定拘提或逮捕被臨檢人時
    ，自可依照刑事訴訟法第130 條附帶搜索之規定或經被拘提
    、逮捕之人之同意後，依照刑事訴訟法第131 條之1 之規定
    為搜索，並扣押因此發現之犯罪證據，殆無疑義（符合有令
    狀搜索之要件下，警察人員可以搜索扣押被臨檢人之身體、
    物品，此亦為當然之理）。但若被臨檢之人不符前述得逕行
    檢查其身體及其所攜帶之物或前述得拘提、逮捕進而為搜索
    、扣押之要件時，警察人員可否以臨檢名義檢查被臨檢人之
    物品？本院認為警察職權行使法之前述規定，既係立法者依
    照司法院大法官會議前揭解釋意旨之要求所作成對於警察人
    員在公共場所實施「臨檢」措施之授權性規範，業經敘明在
    前，則在警察職權行使法第7 條第1 項第4 款已經明定，僅
    有在「有明顯事實足認其有攜帶足以自殺、自傷或傷害他人
    生命或身體之物者，得檢查其身體及所攜帶之物」之情況下
    ，警察人員可以檢查被臨檢人之物品，本院認為應採否定之
    見解，蓋立法者既係參考前述釋字之意旨完成警察職權行使
    法之制定，且有部分授權警察機關檢查被臨檢人物品之權限
    ，應認立法者已明確表示檢查被臨檢人所攜帶之物毋寧是臨
    檢程序之例外情況，在不符合前述規定下，不得任意為之，
    此為形諸於法律之立法抉擇甚為明確，再觀前述大法官對於
    臨檢要件之解釋中，亦無隻字片語認定警察人員可為前述檢
    查被臨檢人物品之作為，可認前述立法裁量之授權規範與前
    揭大法官解釋之意旨相契合。如此認定，方能避免警察以臨
    檢之名，行搜索之實，以不需法官保留之臨檢檢查行為取代
    應經法官保留之搜索行為，而對於人權之保障造成戕害。
  (四)被告供稱前揭扣案物品均係自其攜至網咖之包包內所取出（
    見本院卷第38頁），核與證人即警員甲○○、乙○○在本院
    審判中證述之情節相符（見本院卷第102 頁反面、第109 頁
    反面至第110 頁），堪信為真實。然被告之辯護人卻辯稱前
    揭扣案物品雖係自被告包包內所取出，但被告並未同意將該
    包包打開接受員警之檢查，換言之，被告是在非自願之情況
    下將該包包打開讓員警檢查等語。而本件查獲被告之過程，
    證人甲○○在本院審判中證稱：我們（指甲○○與乙○○）
    當天在虎尾街上執行勤務，接獲勤務中心通報說有人在址設
    雲林縣虎尾鎮○○路257 號「世紀網咖」內第44號遊戲桌販
    賣毒品之情資，我們便前往「世紀網咖」內對第44號至第46
    號遊戲桌的人進行臨檢，乙○○臨檢被告坐的第46號桌，我
    臨檢隔壁桌，因為乙○○之前曾經查獲被告施用愷他命之行
    為，所以對被告有印象，乙○○又發現被告桌下有1 個包包
    ，所以請被告拿包包出來給我們看（見本院卷第98頁反面至
    第101 頁反面）。證人即警員乙○○亦到庭證稱：我們是接
    獲匿名檢舉表示有人在「世紀網咖」內販賣毒品，所以就到
    該網咖內進行臨檢，因為被告坐在被臨檢的機臺前面，被告
    又曾經被我辦過（即被告曾因施用愷他命之行為被證人乙○○查獲），所以我請他打開包包讓我們看（見本院卷第107
    頁至第110 頁參照）。觀諸前揭證詞，本件係警察接獲有人
    在該網咖內販毒之檢舉，遂以臨檢名義進入該網咖內，對被
    檢舉桌的被告進行臨檢，警察並要求請被告打開包包，進而
    查獲被告包包內有前述物品，上開過程並未有任何搜索票，
    即查扣本案毒品等物，確屬實情。是本件警察既以「臨檢」
    名義進入該網咖內，被告當時坐在電腦桌前之行為亦不符合
    前述警察職權行使法第7 條第1 項第4 款所定「有明顯事實
    足認其有攜帶足以自殺、自傷或傷害他人生命或身體之物」
    之情況，參照前述說明，警察應僅能查核被告之身分，然本
    案警員乙○○卻要求被告打開包包供其檢查，在被告對於其
    所攜帶之包包有合理隱私期待之情況下，揆諸前開說明，警
    員乙○○此舉已經該當於刑事訴訟法所定之「搜索」之行為
    ，除非符合前開搜索發動之要件，否則不能任意為之。
  (五)公訴人雖另認被告將包包打開後，遭警方察覺包包內放置毒
    品，符合刑事訴訟法之規定，應以現行犯論，逕而對屬違禁
    物之毒品予以扣押，應屬適法。稽其意旨，應係認為本件係
    警方檢查被告之包包後發現裡面有疑似毒品之白色粉末，以
    被告顯可疑為犯罪人為由，依照刑事訴訟法第88條第3 項第
    2 款之規定，以準現行犯之名義將被告逮捕，再依照同法第
    130 條之規定對被告施以附帶搜索，方扣得前開物品，搜索
    扣押程序均符合法律之規定。惟查，在警員乙○○要求被告
    打開包包前，其係接獲勤務中心之通報到網咖內對被告進行
    臨檢，已如前述，在斯時被告僅係坐在被檢舉之機臺前面打
    電動而已，前揭扣案之物品均係置放在被告腳邊之包包內，
    未顯露在外，業據證人乙○○證述明確（見本院卷第108 頁
    反面、第112 頁），難認被告當時符合「因持有兇器、贓物
    或其他物件，或於身體、衣服等處露有犯罪痕跡，顯可疑為
    犯罪人」之要件，而能以準現行犯視之。且證人甲○○及乙○○均一再證述本件扣案物品係臨檢而查獲，絲毫未提及將
    被告視為準現行犯逮捕後進行附帶搜索乙事，是公訴人之前
    開說詞，除其片面主張外，並無其他證據可以支持，已難認
    為真實。況本件警員乙○○係在進行臨檢、無搜索票之情況
    下搜索被告之包包，已詳述如前，其搜索被告之時間顯然先
    於逮捕被告之時，自當無公訴人前述先逮捕被告後對被告施
    以附帶搜索可言。
  (六)又刑事訴訟法第131 條之1 所稱之「同意搜索」，應經受搜
    索人出於自願性同意，此所謂「自願性」同意，係指同意必
    須出於同意人之自願，非出自於明示、暗示之強暴、脅迫。
    法院對於證據取得係出於同意搜索時，自應審查同意之人是
    否具同意權限，有無將同意意旨記載於筆錄由受搜索人簽名
    或出具書面表明同意之旨，並應綜合一切情狀包括徵求同意
    之地點、徵求同意之方式是否自然而非具威脅性、同意者主
    觀意識之強弱、教育程度、智商、自主之意志是否已為執行
    搜索之人所屈服等加以審酌（最高法院94年度臺上字第1361
    號判決意旨參照）。針對本件是否符合刑事訴訟法第131 條
    之1 同意搜索之要件，證人甲○○到庭證稱：是係被告自己
    同意配合將該包包打開受檢（見本院卷第101 頁反面），惟
    證人甲○○復證稱被告是乙○○臨檢的，該包包也是乙○○
    檢查的，他去臨檢隔壁桌，所以他不清楚（見本院卷第99頁
    至101 頁反面），是警員甲○○是否確實瞭解當時警員乙○○檢查被告包包時之情況，實有可疑，其證述被告同意打開
    該包包供警員檢查之詞，已難逕信為真。證人乙○○雖亦證
    稱包包是被告自己打開的（見本院卷第107 頁反面）。但「
    自行打開包包」有可能係出於他人之要求或脅迫，不能與「
    自願同意打開包包」同視，被告是否係自願同意打開包包，
    不能從證人乙○○前述證詞中獲得釐清。再觀諸證人乙○○
    在本院審判中證稱：「（檢察官問：被告是否一開始不願意
    打開包包？）這點我忘了」、「（檢察官問：被告當時是否
    沒有攜帶證件？）我忘了」、「（檢察官問：他當時有無將
    他的年籍資料口頭陳述給你？）這點我忘了」、「（辯護人
    問：你叫丁○○打開，他馬上打開沒有推辭？是否有遲疑？
    還是他說這裡面沒有東西他不願意打開？）這點我也忘了」
    、「（辯護人問：是否有問他人別姓名？）這點我忘了」、
    「（辯護人問：是否有請他出示證件？）這點我也忘了」（
    見本院卷第107 頁反面至第110 頁）。則證人乙○○在交互
    詰問程序中針對檢辯雙方詰問之前開重要問題均為不復記憶
    之證述，本院認為證人乙○○既能明確證稱是被告自己打開
    包包的，卻忘記其他臨檢被告之細節，實與常理有悖，明顯
    有閃避問題之嫌，堪信其係試圖以「是被告自己打開包包」
    之證述強化其檢查被告包包行為之合法性及正當性，當不能
    據以推論被告將包包供警察搜索是出於「真摯的同意」。另
    稽之被告將大量愷他命置放在包包內，突遇警察臨檢，其中
    1 位警員乙○○係曾經查辦過其施用愷他命犯行之人，衡情
    被告在心理上承受極大之壓力，其為避免其攜帶愷他命之犯
    行曝光，不願意將該包包打開檢查，實為人情之常，此觀證
    人乙○○證稱被告有用腳遮住袋子之行為亦可明瞭（見本院
    卷第107 頁），在該客觀情狀下，被告當無自願同意將該包
    包打開供警察搜索之理，故被告辯稱其對於警察打開包包之
    要求有加以拒絕等語（見本院卷第105 頁、第114 頁反面）
    ，即非不能採信。雖被告最後有將包包打開供警員乙○○搜
    索之事實，然此乃係因為警員乙○○要求被告一定要打開包
    包使然，業據被告供認明確（見本院卷第105 頁至第105 頁
    反面、第114 頁反面），堪信被告前揭行止，係出於對警察
    公權力行使之屈服，實難認為被告將包包打開之舉動，有同
    意搜索之意，與刑事訴訟法第131 條之1 同意搜索之規定不
    符，公訴意旨認被告應係自覺無法躲過警察追緝，方自願打
    開包包供警察搜索云云，容有誤會。至卷附雲林縣警察局虎
    尾分局扣押筆錄及逮捕通知書（見警卷第5 頁至第7 頁、第
    11 頁 至第12頁）雖載明本件警員乙○○係在96年6 月30日
    7 時30分至40分間，在前述「世紀網咖」內，經被告同意搜
    索後，自其包包內取出前揭物品，遂將被告逮捕，並帶回在
    雲林縣警察局虎尾分局虎尾派出所後，扣押前揭物品。然被
    告並非出於真摯之同意將該包包打開接受搜索，業經敘明在
    前，自難以被告已在該扣押筆錄中同意搜索欄處簽名，即謂
    其同意本件警察之搜索行為。又該逮捕通知書記載逮捕被告
    之依據為刑事訴訟法第87條即通緝犯之逮捕，亦顯然係錯誤
    之記載，不足採為不利於被告之認定，附此敘明。
  (七)綜上所陳，本件警員乙○○進入「世紀網咖」內對被告進行
    臨檢，依前揭說明，僅能查明被告之身分，然警員乙○○卻
    進一步要求被告將隨身包包打開讓其檢視，此舉已經該當於
    搜索之行為，惟其並未取得搜索票，本件亦不符合無令狀搜
    索之要件，在現行法規並未授權警員有獨立扣押權之情況下
    ，應認本件警員乙○○搜索被告包包之行為，屬非法搜索，
    其自被告包包內扣押之前揭物品之程序，亦非適法。
二、本件違法搜索所扣押之前揭物品應排除其證據能力：
  (一)本案警察未遵循搜索扣押之法定程序，已經敘明在前，然因
    而取得之前揭物品是否不具證據能力，實未可一概而論，應
    審酌人權保障及公共利益之均衡維護，業如前述，再細繹其
    立法理由，法院宜就：違背法定程序時之客觀情節（即程
    序之違反是否有緊急或不得已之情形）。違背法定程序時
    之主觀意圖（即實施搜索、扣押之公務員是否明知違法並故
    意為之）。侵害犯罪嫌疑人或被告權益之種類及輕重。
    犯罪所生之危險或實害。禁止使用證據對於預防將來違法
    取得證據之效果。偵審人員如依法定程序，有無發現該證
    據之必然性。證據取得之違法對被告訴訟上防禦不利益之
    程度等情狀予以審酌，以決定應否賦予證據能力。
  (二)本院認為：
  1.在警察職權行使法制定前，警察勤務條例第11條第3 款雖有
    「臨檢」之定義性規定，但關於警察臨檢之要件及程序究係
    為何，均付之闕如，司法院大法官為避免該勤務條例之規定
    因違反法治國家之法律保留原則之要求而違憲失效，造成警
    察執行臨檢勤務無法可用之窘境，逕就該警察勤務條例中關
    於警察臨檢勤務之規定為「補充性的合憲解釋」，除一方面
    就斯時警察臨檢之要件及救濟程序自為說明，另一方面要求
    立法機關應儘速制定警察臨檢之法律依據，立法者參照前揭
    解釋意旨制定警察職權行使法，作為警察臨檢時之法規範，
    已如前述。本案警員甲○○及乙○○接獲販毒之線報前往「
    世紀網咖」內，並由警員乙○○對被告進行臨檢，復論證在
    前，證人乙○○復證稱其從事警員職務已經有20年之久（見
    本院卷第115 頁反面），對於前揭法律之規定自當知之甚詳
    ，亦當明知若被告不符合前述得逮捕、拘提、搜索、扣押或
    檢查之要件下，依前揭說明，執行臨檢勤務僅能就被告之身
    分進行盤查，惟其卻在無任何事證之佐證下，強行要求被告
    打開包包讓其搜索，除違反前述規定外，亦可認定其係主觀
    上違反法定程序係出於故意。且被告放置在包包內之愷他命
    係用1 個牛皮紙袋包裹，有查獲現場照片2 張附卷可證（見
    警卷第9 頁），然其卻未將該包包及牛皮紙袋加以扣押，有
    雲林縣警察局虎尾分局扣押物品目錄表附卷可查（見警卷第
    8 頁）。經審判長詢問其包包及牛皮紙袋之去向時，證人乙○○卻推說其忘記了（見本院卷第112 頁至第112 頁反面）
    。在販毒案件查緝困難，被告多半否認犯罪，任何跡證均可
    能成為破案關鍵之司法實務中，實難想像此為資深警察所犯
    下的錯誤。更有甚者，一般販賣毒品之藥頭，均以行動電話
    作為對外聯絡之工具，是該行動電話厥為認定其犯毒犯行之
    重要證物，則在查緝此類案件時，亦難想見警員未將涉嫌販
    毒之犯罪嫌疑人身上行動電話扣押之情況。然在本案中，被
    告在查獲當日移送內勤檢察官訊問時，方由檢察官當庭將被
    告所使用之手機予以扣押（現已經本院裁定暫時發還被告由
    其保管），有該訊問筆錄在卷可考（見偵卷第21頁），顯然
    警員乙○○所指因接獲販毒之情資始到場臨檢與其到場所為
    搜索扣押處分並不相稱，益彰警員乙○○輕視人權保障與真
    實發現之主觀心態與客觀作為。另依被告所供（見偵卷第12
    頁），扣案小包裝袋上書寫之重量「0.7 公克」、大包裝袋
    記載之重量「25公克」為其告訴證人乙○○之重量，再由證
    人乙○○記載在該包裝袋上。惟證人乙○○於審判中雖先證
    稱就扣案之毒品秤重記載其重量為辦案程序之一，其對於每
    包扣案之愷他命均以被告之電子磅秤加以秤重，秤得結果每
    小包均為0. 7公克，每大包各為25公克，始記載於其上（見
    本院卷第112 頁反面至第113 頁），但當其記載之重量與本
    院當庭使用扣案之電子磅秤秤重之結果差距甚多，亦與前開
    內政部警政署刑事警察局鑑定書所記載之數據（見偵卷第31
    頁）有不小之差距，經審判長訊問其是否是有真的秤重還是
    依照被告所說的重量加以書寫時，證人乙○○又閃避不願意
    正面回答（見本院卷第113 頁至第113 頁反面）。本院認為
    若其真有踐行秤重之手續，當不至於會有如此誤差產生，顯
    見被告陳稱警員乙○○並未對扣案愷他命秤重，係逕依其所
    陳述重量記載之詞，應屬可採，警員乙○○未依一般辦案程
    序之規定對扣案愷他命加以秤重記載。另參諸卷附逮捕通知
    書（見警卷第11頁）之記載，其上有證人乙○○職銜章蓋印
    ，應為警員乙○○所製作，但其確將逮捕被告之法律依據記
    載成刑事訴訟法第87條，已經陳述在前，則警員乙○○辦案
    之漫不經心，輕忽怠惰之情，亦由此可見。此外，警員乙○○所製作之職務報告記載：..... 趙員（即被告）便將放置
    於電腦桌下之手提包拿至桌上自行打開欲拿取證件，職即發
    現內裝有2 包白色粉末之物品，職即問該白色粉末為何物，
    趙員表示其係K 他命，職即請趙員連同查扣物品一同返所接
    受偵訊，此有該職務報告附卷可稽（見偵卷第32之1 頁），
    然其所寫職務報告之內容與其在本院之前述證詞並不相符，
    是該職務報告顯然與客觀事實相違，益證警員乙○○在撰寫
    該份職務報告時僅想敷衍了事，甚至想隱瞞前述非法搜索之
    事實。綜上所述，警員乙○○之辦案程序有諸多瑕疵存在，
    究其可能原因，應係警員乙○○接獲販毒之線報前往「世紀
    網咖」內對被臨檢桌的被告進行臨檢，恰巧被告又曾因施用
    愷他命為其查獲，其即見獵心喜，自信其非法搜索扣押所取
    得之證據仍會被承認作為證據使用，為求辦案績效，無視法
    律有關搜索之規定，逕行搜索被告之包包，果不其然在其內
    發現大批愷他命、分裝袋、帳冊等物，因而自認本案人贓俱
    獲，罪證確鑿，故對於爾後應完成之偵查蒐證程序均草率應
    付使然。果爾，則其事前無視法律之規定，漠視人權之保障
    ，事後草率應付，交差了事之心態，彰彰明甚。
  2.又按維護人性尊嚴與尊重人格自由發展，乃自由民主憲政秩
    序之核心價值。隱私權雖非憲法明文列舉之權利，惟基於人
    性尊嚴與個人主體性之維護及人格發展之完整，並為保障個
    人生活私密領域免於他人侵擾及個人資料之自主控制，隱私
    權乃為不可或缺之基本權利，而受憲法第22條所保障 (司法
    院大法官會議解釋釋字第585 號解釋參照)。 另所有具有經
    濟上財產價值之權利，均受憲法第15條財產權之保障。經查
    ，本件被告雖然係在公共場所即「世紀網咖」內消費，但被
    告隨身攜帶之包包仍屬其私人財產權及隱私權之範疇，證人
    乙○○在未取得被告真摯同意之情形下，即搜索被告之包包
    ，此舉已經嚴重侵犯到被告前述憲法保障之基本權，且其包
    包內攜帶大量之愷他命、分裝袋、電子磅秤及帳冊，無一不
    是作為認定其販賣愷他命之證據資料，在前開物品遭警搜索
    並扣押時，縱算被告自始否認犯罪，法院單憑前揭證據資料
    ，不無可能認定被告販賣愷他命之犯罪事實確實存在，並以
    重刑相繩，從而證人乙○○搜索被告包包之行止，除對被告
    人權保障造成侵害外，亦會造成被告在訴訟上防禦之嚴重不
    利益，此由被告遭查獲前揭物品並移送檢察官偵訊後，檢察
    官即以被告在查獲當日（即96年6 月30日）持有前揭物品，
    涉犯毒品危害防制條例第4 條第3 項販賣第三級毒品罪之犯
    罪嫌疑重大，聲請本院依照刑事訴訟法第101 條第1 項第2
    款及第3 款予以羈押，並禁止接見通信獲准，檢察官提起公
    訴後亦由法院繼續羈押，迄至97年1 月21日本案辯論終結後
    方以100,000 元具保候審（見96年度聲羈字第178 號卷第15
    頁、本院卷第6 頁、第130 頁），亦可以得證。是該搜索扣
    押之程序之進行，不僅侵害到被告憲法保障之財產權及隱私
    權，其因而遭法院羈押6 月餘，人身自由因而亦遭到嚴重限
    制，足見本件違法之蒐證程序，對被告之人權之戕害甚大。
  3.在現代法治國之法律保留原則下，除非符合憲法第23條，否
    則國家機關公權力之行使對前揭憲法保障之權利均不得加以
    侵害。又搜索係對於人民隱私權及財產權之侵害，亦應符合
    前述之憲法規範，已如前述。現行刑事訴訟法第128 條第1
    項即明文揭示：搜索，應用搜索票；同條第2 項又規定搜索
    票應記載應搜索之被告、犯罪嫌疑人或應扣押之物等事項；
    第3項 則明示：搜索票由法官簽名。法官並得於搜索票上對
    執行人員為適當之指示。是立法者明定對是否准予搜索、搜
    索之對象與範圍均由法官審核後加以確認，簽發搜索票後方
    得執行。上開立法目的，無非在以「令狀主義」為限制，在
    國家發現真實、追訴犯罪之利益外，兼顧對人民隱私權及財
    產權之保障。而所謂「無令狀搜索」之規定，毋寧是立法者
    考量對被搜索人所造成不利益之程度，執行搜索之人的人身
    安全等因素而制定之例外授權規範。本院因而認為，在未取
    得搜索票，亦不符合無令狀搜索之要件所為之違法搜索、扣
    押，當應嚴格檢視其證據能力。本院雖亦認同毒品嚴重氾濫
    為許多財產犯罪之肇因（缺錢購毒者為籌措買毒之費用，去
    竊盜、搶奪甚至強盜之案件屢見不鮮），對社會治安造成重
    大危害，而愷他命為毒品危害防制條例所列管之第三級毒品
    ，在政府查緝愷他命甚為嚴格，販賣愷他命之法定刑為5 年
    以上之有期徒刑，且可以併科5,000,000 元以下之罰金，刑
    責甚重之情形下，從事販賣愷他命之行為人為躲避查緝，無
    不小心謹慎，慎選販賣地點及對象，以使用暗語、暗號等極
    為隱密之方式從事販賣之犯行，而司法實務上遇此類案件時
    ，不時會遇到無法解讀帳冊、通聯譯文等物證之內容，或人
    證即購買者翻供之困擾，惟此不代表警察在查緝疑似販賣愷
    他命之案件時，得違背法定程序對犯罪嫌疑人任意搜索。況
    警察於公共場所或合法進入之場所對人民實施臨檢，經詢問
    被臨檢人年籍資料或令其提出身份證件，還是無法查證被臨
    檢人之身分時，警察得將該人民帶往勤務處所查證；帶往時
    非遇抗拒不得使用強制力，且其時間自攔停起，不得逾3 小
    時，並應即向該管警察勤務指揮中心報告及通知其指定之親
    友或律師，此觀警察職權行使法第7 條規定甚明。本件證人
    甲○○證稱被告在接受臨檢時並未攜帶身分證（見本院卷第
    101 頁反面），核與被告供述情節相符（見本院卷第105 頁
    至第105 頁反面），如是，若警員乙○○及甲○○在本於其
    多年偵查實務經驗，綜合現場情況及被告受檢時之可疑動作
    ，研判被告所攜帶之包包內藏有販毒之證據時，自可以「被
    告未帶身分證件，無法確定其所提供之年籍資料是否正確」
    ，依照前述規定將被告連同其包包帶回警局，隨後報請檢察
    官依照刑事訴訟法第131 條第2 項之規定報請檢察官為逕行
    搜索，抑或在接獲販毒線報之後，喬裝成一般消費民眾至「
    世紀網咖」內暗中觀察被檢舉桌被告之一舉一動，一發現被
    告有任何販毒之行為，即以現行犯之名義將之逮捕，進而附
    帶搜索其所攜帶之包包，追查上手。以上作法均可在符合法
    定程序之情況下，搜索扣押被告包包內之前開物品，非必然
    要採用違法搜索扣押之手段即可達到相同之目的。
  4.本院衡諸前情，並審酌前揭二、(一)所示「裁量七原則」等情
    狀，且為避免警察不取得搜索票，逕以「臨檢」為名義恣意
    執行「搜索」，架空法律保留原則，排除刑事訴訟法搜索相
    關規定之適用，以粗魯、輕率等侵害人權之方法取代應有之
    偵查作為，並明示警察在查緝攸關公共利益及社會治安之販
    賣毒品案件時，不得即存「販賣毒品危害社會安全至鉅，國
    家追訴利益應優先於個人利益，證據能力不會被排除」之僥
    倖心態，有恃無恐地任意違法取證，認本案違法搜索所扣得
    之前揭愷他命、分裝袋、電子磅秤及帳冊均無證據能力，不
    得作為認定被告販賣愷他命之依據。
三、至卷附被告之供述筆錄（見警卷第1 頁至第4 頁；偵卷第8
    頁至第13頁、第21頁至第22頁；96年度聲羈字第178 號卷第
    7 頁至第12頁；96年度偵聲字第105 號卷第12頁至第14頁；
    本院卷第12頁至第14頁、第33頁至第40頁）、前述內政部警
    政署刑事警察局鑑定書（見偵卷第31頁至第31頁反面）、濫
    用藥物尿液檢驗報告（見本院卷第49頁）及現場查獲照片（
    見警卷第9 頁至第10頁）等證據資料，均僅能證明被告自承
    其自身有施用愷他命之習慣，而其於96年6 月30日被查獲前
    不久自「阿松」購得該愷他命後分裝後，置於包包內攜至網
    咖即為警搜索而查獲等事實，尚不能證明被告確有公訴人所
    指訴販賣愷他命之犯行。
陸、綜上各節，本件被告自始否認犯罪，公訴人所指訴被告販賣
    愷他命之犯行欠缺人證、物證加以證明，是否為真，本院認
    為仍有合理懷疑存在。另詳究公訴人所提出之論告見解，其
    就被告遭查扣之愷他命數量及帳冊之記載加以著墨，已忽略
    該等物品已被本院排除作為證據使用之情，不能採憑。公訴
    人既然不能證明被告確有其所指之犯行，且被告單純施用或
    持有愷他命之行為又未涉刑事責任，核諸前揭說明，自應由
    本院為被告無罪之諭知。
柒、依刑事訴訟法第301 條第1 項，判決如主文。
本案經檢察官丙○○到庭執行職務。
中    華    民    國    97    年     3     月    4    日
                  刑事第五庭  審判長法  官 侯 廷 昌
                                    法  官 藍 家 偉
                                    法  官 王 紹 銘
以上正本證明與原本無異。
如不服本判決，應於判決收受後10日內，向本院提出上訴狀（須
附繕本）。
                                    書記官 洪 秀 虹
中    華    民    國    97    年    3     月    4     日


司法院資訊處製作；財團法人民間司法改革基金會備份。
